臺灣高等法院刑事判決　　　　　　　　95年度上訴字第4409號
上　訴　人
即　被　告　丙○○
指定辯護人　本院公設辯護人陳德仁
上列上訴人因偽造有價證券等案件，不服臺灣桃園地方法院95年
度訴字第1116號，中華民國95年10月19日第一審判決（起訴案號
：臺灣桃園地方法院檢察署95年度偵緝字第20號、92年度偵字第
7239 、628號），提起上訴，本院判決如下：
    主  文
原判決關於丙○○部分撤銷。
丙○○共同意圖供行使之用，而偽造有價證券，處有期徒刑壹年
陸月。
偽造之甲○○印章壹枚、如附表一所示之偽造甲○○署押、印文
及附表二所示本票上偽造發票人為甲○○部分（含偽造之甲○○
署押壹枚及印文參枚）均沒收。
    事  實
一、乙○○（於原審未到案審理）於民國九十年七月初，欲向福
    灣企業股份有限公司（下稱福灣公司）申請代向遠東國際商
    業銀行（下稱遠東銀行）貸款購買車號九Ｎ－二二八九號賓
    士廠牌自用小客車，因其信用狀況不好，乃徵得丙○○之同
    意，佯以丙○○名義購買該自用小客車，並與丙○○及丙○○之配偶丁○○（業經原審判處有期徒刑3年2月確定）共同
    基於意圖為自己不法所有之詐欺、行使偽造私文書及偽造有
    價證券之犯意聯絡，先由乙○○於不詳時地，自不詳友人處
    取得甲○○身分證影本一件及偽造之甲○○印章一枚，再於
    九十年七月十一日，在桃園縣桃園市○○路二號丙○○所經
    營之「鞠水軒便利商店」內，未經甲○○授權使用，而將該
    身分證影本交予丁○○，由丁○○持該身分證影本，向福灣
    公司業務員謝治宏佯稱係甲○○本人，並在消費者信用貸款
    約定書、聲明書、福灣企業遠東銀行貸款申請書、授權書（
    授權銀行填載到期日）等文件之保證人、連帶保證人或立授
    權書人欄上，接續偽簽甲○○之姓名，乙○○並將上開偽造
    之甲○○印章交由丙○○轉交不知情之謝治宏於丁○○所簽
    署之「甲○○」姓名旁代為用印（各文件上偽造甲○○署押
    及印文之數量詳如附表一所載），而偽造表示由甲○○擔任
    丙○○上開貸款之保證人或連帶保證人意思之該等私文書，
    丁○○、丙○○及乙○○復意圖供行使之用，推由丁○○於
    丙○○簽發予福灣公司及遠東銀行作為擔保之本票（面額：
    三十八萬元）發票人欄偽簽甲○○之姓名一枚，再交由不知
    情之謝治宏蓋用上開甲○○印章而偽造甲○○印文三枚，並
    由謝治宏代為填載發票日為九十年七月十一日後，而偽造甲○○為共同發票人，完成共同發票行為後，偽造甲○○為共
    同發票人之上開本票一紙（詳如附表二），丙○○、丁○○
    即將上開偽造之私文書及有價證券交付予不知情之謝治宏辦
    理相關貸款事宜而行使之，足以生損害於甲○○、福灣公司
    及遠東銀行，並致福灣公司及遠東銀行因而陷於錯誤，誤信
    甲○○同意擔保前開貸款，而同意核撥新臺幣（下同）三十
    八萬元貸款至車商指定之王俊國彰化銀行楊梅分行帳戶（帳
    號：00000000000000）內，上開購得之自用
    小客車則由乙○○使用。嗣丙○○未遵期繳款，福灣公司乃
    向法院聲請對甲○○核發支付命令後，甲○○始知上情，並
    提出告訴。
二、案經甲○○訴請臺灣桃園地方法院檢察署檢察官偵查起訴。
    理  由
一、證據能力：
    被告以外之人於審判外之陳述，雖不符前四條之規定，而經
    當事人於審判程序同意作為證據，法院審酌該言詞陳述或書
    面陳述作成時之情況，認為適當者，亦得為證據。當事人、
    代理人或辯護人於法院調查證據時，知有第一百五十九條第
    一項不得為證據之情形，而未於言詞辯論終結前聲明異議者
    ，視為有前項之同意。上訴人即被告丙○○對下述引為證據
    之證據能力均不爭執，依前揭規定，該等證據自有證據能力
    。
二、訊據上訴人即被告丙○○就上開犯罪事實坦承不諱，核與證
    人謝治宏、甲○○於檢察官偵查中結證情節相符，且乙○○
    所交付丙○○轉交予謝治宏使用於本件貸款手續之甲○○印
    章一枚，業據證人甲○○於檢察官偵查中表示非其所有，堪
    認為偽造無訛，另有動產擔保交易動產抵押設定登記申請書
    、甲○○身分證影本、消費者信用貸款約定書、聲明書、福
    灣企業遠東銀行貸款申請書、本票及授權書等件在卷為憑（
    見九十一年度他字第二七四一號卷第三十四至三十七頁及九
    十一年度他字第五三０號卷第三十七頁），本件事證明確，
    被告丙○○犯行堪以認定。
三、按被告行為後刑法有關規定，業於九十四年二月二日修正，
    九十五年七月一日施行，茲分述比較有關之規定。
(一)、關於牽連犯之規定，被告犯一罪而其方法或結果之行為犯他
    罪名者，依修正前刑法第五十五條之規定，應從一重處斷，
    論以一罪；惟修正後之刑法業已刪除牽連犯之規定，而應以
    數罪併罰予以論處。比較新舊法結果，認適用新法對被告並
    非較為有利，自應依刑法第二條第一項前段，適用被告行為
    時之上開修正前牽連犯之規定，以為論處。
(二)、修正前刑法第三十三條第五款規定：「罰金：一元（銀元）
    以上。」，而依罰金罰鍰提高標準條例規定，就七十二年六
    月二十六日前修正之刑法部分條文罰金數額提高十倍，其後
    修正者則不提高倍數。而刑法第三十三條第五款自七十二年
    六月二十六日迄九十四年二月二日修正公布（九十五年七月
    一日施行），期間並未修正，再依現行法規所定貨幣單位折
    算新臺幣條例規定，以銀元一元折算新臺幣三元，則修正前
    刑法各條所定罰金刑之最低額為新台幣三十元。修正後刑法
    第三十三條第五款規定：「罰金：新臺幣一千元以上，以百
    元計算之。」修正後即為一千元，自應以修正前之規定有利
    於被告。
(三)、關於罰金刑之貨幣單位及提高倍數部分：上開被告行為後，
    關於刑法第二百零一條第一項之偽造有價證券罪及第三百三
    十九條第一項詐欺罪之法定刑中依序關於得併科三千元以下
    罰金、或科或併科一千元以下罰金之規定，依刑法施行法第
    一條之一：「中華民國九十四年一月七日刑法修正施行後，
    刑法分則編所定罰金之貨幣單位為新臺幣」「九十四年一月
    七日刑法修正時，刑法分則編未修正之條文定有罰金者，自
    九十四年一月七日刑法修正施行後，就其所定數額提高為三
    十倍。但七十二年六月二十六日至九十四年一月七日新增或
    修正之條文，就其所定數額提高為三倍」，由原先以銀元計
    算，並依罰金罰鍰提高標準條例第一條前段提高十倍之規定
    ，修正為依新臺幣計算並提高為三十倍，是依行為時之規定
    對於被告並無不利，併予敘明。
(四)、刑法第二十八條共犯規定，觀諸其修正內容，雖將舊法之「
    實施」修正為「實行」，其中「實施」一語，涵蓋陰謀、預
    備、著手及實行之概念在內，其範圍較廣；而「實行」則著
    重於直接從事構成犯罪事實之行為，其範圍較狹；二者之意
    義及範圍固有不同，但對於本件被告之犯行，刑法第二十八
    條之修正內容，對於被告並無有利或不利之影響，應無適用
    修正後刑法第二條第一項規定比較新舊法適用之問題（最高
    法院九十五年台上字第五五八九號判決意旨參照）。
(五)、刑法第五十九條之規定，業於九十四年二月二日修正公布，
    於九十五年七月一日施行，由原所定「犯罪之情狀可憫恕者
    ，得酌量減輕其刑」，修正為「犯罪之情狀顯可憫恕，認科
    以最低刑度仍嫌過重者，得酌量減輕其刑。」惟此規定，為
    法院就刑之酌減審認標準見解之明文化，非屬法律之變更，
    有最高法院九十五年度第八次刑事庭會議紀錄可參。
四、核被告所為，係犯刑法第二百零一條第一項之偽造有價證券
    罪、第二百十六條行使第二百十條之偽造私文書罪、第三百
    三十九第一項之詐欺罪。另被告偽造甲○○印章、署押，進
    而偽造甲○○之印文之行為，為偽造私文書及偽造有價證券
    之階段行為，均不另論罪。被告偽造如附表一所示私文書之
    低度行為，應為行使之高度行為所吸收。再被告行使偽造之
    有價證券之輕行為，應為偽造有價證券之重行為所吸收。被
    告、丁○○及乙○○間就本案犯行，有犯意聯絡、行為分擔
    ，為共同正犯。被告所犯上開三罪間有方法、目的之牽連關
    係，為裁判上一罪之牽連犯，應依修正前刑法第五十五之規
    定，從一重之偽造有價證券罪論處。被告基於同一犯意接續
    偽造多件私文書之犯行，應屬同一犯罪行為之前後舉動，論
    以一個偽造行為為已足。被告利用不知情之謝治宏偽造附表
    一甲○○之印文及附表二發票人甲○○之印文，為間接正犯
    。起訴書雖認被告所為不成立偽造有價證券罪名，惟業經原
    審蒞庭實行公訴之檢察官當庭更正，並補充該罪為起訴法條
    （見原審九十五年九月二十八日審判筆錄），本院自應予以
    審究。
五、原審認被告事證明確，予以論罪科刑，固非無見。惟被告業
    與告訴人甲○○於九十六年四月十二日於台北市中正區調解
    委員會達成調解，有該委員會之調解筆錄可稽，原審未及審
    酌，尚有未洽。被告上訴以其與告訴人業已達成和解，求予
    輕判，即屬有理由。原判決丙○○部分既有可議之處，即屬
    無可維持，應就丙○○部分予以撤銷改判。查告訴人另行對
    福灣公司所提起之確認本票債權不存在之訴，業已敗訴；另
    福灣公司對甲○○已取得確定之支付命令（見原審卷第四十
    二、四十三頁民事判決所示）。又上開調解內容為：被告與
    同案業已確定之丁○○願連帶給付告訴人甲○○新台幣四十
    萬元，並自九十六年五月起按月給付五千元，迄一０二年十
    二月止，該給付期雖未到，然被告既願按期給付告訴人亦見
    其有誠意對告訴人之損害負起民事責任。再被告所為本案犯
    行之起因乃純幫乙○○之朋友情義，本身並非得有利益，所
    為偽造本票之金額，尚非高額，應係被告一時短於思慮，致
    罹重刑，核被告所為，實屬情輕法重，客觀上足以引起一般
    之同情，縱處最低度刑，猶嫌過重且失之苛酷，依其情節顯
    堪憫恕，爰依刑法第五十九條規定酌減其刑。爰審酌被告八
    十四年間雖曾有業務過失致死，經法院判處有期徒刑七月，
    緩刑三年確定，迄今該緩刑之宣告未經撤銷，有被告之本院
    前案紀錄表可考，則該刑之宣告失其效力，從而被告之素行
    尚佳；被告係基於朋友情義，始幫乙○○以其本人名義購車
    ，以致有本案之犯行，致告訴人訟累多年，仍未能得償，而
    被告於案發後即行逃匿，經通緝多年始緝獲到案，而同案被
    告丁○○（係被告之妻）業經原審判處有期徒刑三年二月確
    定，夫妻二人同時觸法，家中老小頓失其依靠，亦有令人同
    情之處，且犯後態度尚佳，於原審及本院審理時，均坦承犯
    行，知所悔悟等一切情狀，量處如主文第二項所示之刑。另
    偽造之甲○○印章一枚（並無證據證明業已滅失）、如附表
    一所示之偽造甲○○署押（簽名）、印文，不問屬於犯人與
    否，應依刑法第二百十九條之規定宣告沒收。按票據偽造或
    票據上簽名之偽造，不影響真正簽名之效力，票據法第十五
    條定有明文。是被告為共同發票人如附表二所示之本票，其
    中甲○○為發票人部分係偽造，被告名義之簽名為真正部分
    ，被告名義之發票人部分則仍屬有效票據，不在應依法沒收
    之列（參照最高法院八十四年台上字第一五五０號判例），
    是僅就被告偽造甲○○部分之本票，依刑法第二百零五條之
    規定，宣告沒收之。
據上論斷，依刑事訴訟法第第三百六十九條第一項前段、第三百
六十四條、第二百九十九條第一項前段，刑法第二條第一項前段
，刑法第二十八條、第二百零一條第一項、第二百十六條、第二
百十條、第三百三十九條第一項、第五十九條、第二百十九條、
第二百零五條，修正前刑法第五十五條，刑法施行法第一條之一
，判決如主文。
本案經檢察官呂文忠到庭執行職務。
中　　華　　民　　國　　96　　年　　4 　　月　　26　　日
                  刑事第十四庭   審判長法  官  陳志洋
                                       法  官  蔡聰明
                                       法  官  林秀鳳
以上正本證明與原本無異。
如不服本判決，應於收受送達後十日內向本院提出上訴書狀，其
未敘述上訴之理由者並得於提起上訴後十日內向本院補提理由書
（均須按他造當事人之人數附繕本）。
                                       書記官  耿鳳君
中　　華　　民　　國　　96　　年　　4 　　月　　27　　日
附錄：本案論罪科刑法條全文
中華民國刑法第201條第1項
（有價證券之偽造變造與行使罪）
意圖供行使之用，而偽造、變造公債票、公司股票或其他有價證
券者，處3 年以上10年以下有期徒刑，得併科3 千元以下罰金。
行使偽造、變造之公債票、公司股票或其他有價證券，或意圖供
行使之用，而收集或交付於人者，處1 年以上7 年以下有期徒刑
，得併科3 千元以下罰金。
中華民國刑法第216條
（行使偽造變造或登載不實之文書罪）
行使第 210 條至第 215 條之文書者，依偽造、變造文書或登載
不實事項或使登載不實事項之規定處斷。
中華民國刑法第210條
（偽造變造私文書罪）
偽造、變造私文書，足以生損害於公眾或他人者，處 5 年以下有
期徒刑。
中華民國刑法第339條第1項
（普通詐欺罪）
意圖為自己或第三人不法之所有，以詐術使人將本人或第三人之
物交付者，處5 年以下有期徒刑、拘役或科或併科1 千元以下罰
金。
附表一：
┌──┬───────────┬────────────┐
│編號│偽造之文書            │偽造署押（簽名）、印文之│
│    │                      │數量                    │
├──┼───────────┼────────────┤
│ 一 │消費者信用貸款約定書  │偽造「甲○○」簽名一枚、│
│    │                      │印文三枚。              │
├──┼───────────┼────────────┤
│ 二 │聲明書                │偽造「甲○○」簽名一枚、│
│    │                      │印文三枚。              │
├──┼───────────┼────────────┤
│ 三 │福灣企業遠東銀行貸款申│偽造「甲○○」簽名一枚、│
│    │請書                  │印文一枚。              │
├──┼───────────┼────────────┤
│ 四 │授權書                │偽造「甲○○」簽名一枚、│
│    │                      │印文一枚。              │
└──┴───────────┴────────────┘
附表二：
┌──┬──────┬───┬──────┬──────┬───┐
│票據│面額（以新  │發票人│發  票  日  │到  期  日  │備  註│
│種類│台幣為單位）│      │            │            │      │
├──┼──────┼───┼──────┼──────┼───┤
│    │            │丙○○│            │            │甲○○│
│本票│三十八萬元  │      │90年7月11日 │90年8月19日 │署押壹│
│    │            │甲○○│            │            │枚、印│
│    │            │      │            │            │文參玫│
└──┴──────┴───┴──────┴──────┴───┘
